【裁判字號】    98,保險,30
【裁判日期】    990225
【裁判案由】    給付保險金
【裁判全文】
臺灣臺北地方法院民事判決              98年度保險字第30號
原      告  乙○○
訴訟代理人  謝錫福律師
被      告  富邦人壽保險股份有限公司
法定代理人  己○○
訴訟代理人  甲○○
            戊○○
            丁○○
上列當事人間請求給付保險金事件，本院於民國99年2月4日言詞
辯論終結，判決如下：
    主  文
原告之訴及假執行之聲請均駁回。
訴訟費用由原告負擔。
    事實及理由
壹、程序方面：
  （一）按當事人喪失訴訟能力或法定代理人死亡或其代理權消
        滅者，訴訟程序在有法定代理人或取得訴訟能力之本人
        ，承受其訴訟以前當然停止；前條所定之承受訴訟人，
        於得為承受時，應即為承受之聲明，民事訴訟法第170
        條及第175 條第1項分別定有明文。經查，本件被告原
        名安泰人壽保險股份有限公司，於民國98年6月1日吸收
        合併富邦人壽保險股份有限公司（即被告），並以被告
        為存續公司，有經濟部98年6月1日經授商字第09801100
        490號函及公司變更登記表在卷可稽（見本院卷第202頁
        ），惟其法人同一性並未變更，又被告之法定代理人原
        為張志明，嗣於訴訟繫屬中變更為己○○，業據其具狀
        聲明承受訴訟，並提出經濟部民國98年4月23日經授商
        字第09801078550號函暨所附公司變更登記表為憑（見
        本院卷第183頁），揆諸前開規定，核無不合，應予准
        許。
  （二）次按訴狀送達後，原告不得將原訴變更或追加他訴，但
        擴張或減縮應受判決事項之聲明者，不在此限，民事訴
        訟法第255條第1項第3款定有明文。經查，原告起訴時
        原聲明為：「(一)被告應給付原告新臺幣（下同）62萬58
        93元，及自96年8月15日起至清償日止，年息8％計算之
        利息。(二)確認原告與被告間所有增值分紅終身壽險附加
        特約及配偶丙○○○屬契約存在。(三)上開第(一)項願供擔
        保請准宣告假執行」（見本院卷第89頁），復於98年7
        月24日變更為：「(一)被告應給付原告62萬5893元，及自
        96年9月11日起至清償日止，按年息8％計算之利息。(二)
        願供擔保請准宣告假執行」（見本院卷第227頁），核
        屬減縮應受判決事項之聲明，揆諸前開規定，尚無不合
        ，應予准許。
貳、實體方面：
一、原告起訴主張：原告於80年8月2日以自己為要保人及被保險
    人，向被告投保「安泰增值分紅終身壽險」（保單號碼：Ｚ0
    00000000-00號），另附加安泰定期人壽保險附約、安泰意
    外傷殘保險附約（下稱系爭意外險附約）等，嗣原告於96年
    8月15日工作時因機台故障，手指遭壓傷，受有兩手食指、
    中指壓砸傷併遠端指間關節外傷性截斷之傷害，連同原告前
    已受傷之左手拇指、中指，顯已符合系爭意外險附約條款「
    殘廢程度與保險金給付表」（下稱系爭殘廢等級表）第5級
    第24項所列「1手含拇指及食指有3手指以上之機能永久完全
    喪失」之殘廢程度，依系爭意外險附約條款第2章第2條第1
    項約定，被告應給付以保單年度第16年發生意外身故保險金
    之數額417萬2623元，乘以第5級殘廢應理賠之比例15％計算
    之保險金，為此，爰依系爭意外險附約之法律關係提起本件
    訴訟等語。並聲明：(一)被告應給付原告62萬5893元，及自96
    年9月11日起至清償日止，按年息8％計算之利息。(二)願供擔
    保請准宣告假執行。
二、被告則以：
  （一）原告於80年8月2日以自己為要保人及被保險人，向被告
        投保安泰增值分紅終身壽險，約定身故及殘廢保險金額
        為50萬元，另附加系爭意外險附約條款，約定意外傷害
        身故及殘廢保險金額為251萬7815元，嗣原告於96年8月
        15日因意外傷害造成雙手食指及中指遠位指截肢，依據
        系爭殘廢等級表第4級第20項約定，原告須「1手含拇指
        及食指有4手指以上之缺失」，始符合殘廢保險金給付
        之要件，又依上開給付表註6(1)載明：「手指缺失係指
        近位指節間關節（拇指則為指節間關節）缺失者」，原
        告係雙手食指及中指遠端指節截斷，截肢程度並未達「
        1手含拇指及食指有4手指以上近位指節間關節缺失」之
        殘廢程度，故原告請求被告給付保險金為無理由。
  （二）原告應就其於96年8月15日雙手食指及中指遠位指截肢
        之事故，即其得請求給付系爭保險金之權利發生事實，
        負舉證責任：
      1.依系爭意外險附約條款第2章第2條約定：「被保險人於
        本附約有效期間內，因遭遇外來突發之意外事故，致其
        身體蒙受傷害，並以此傷害為直接原因，自傷害之日起
        180日內致成附表所列28項殘廢程度之一者，本公司按
        該表所列給付金額，給付殘廢保險金」，原告主張被告
        應給付意外傷害殘廢保險金，依據前開契約條款之約定
        及舉證責任分配原則，自應就其權利發生事實即原告於
        96年8月15日造成雙手食指及中指遠位指截肢之事故，
        確係因前開意外傷害事故所致負舉證責任。原告於準備
        書狀中既稱其右眼罹患外傷性視神經炎併神經萎縮，於
        93 年11月19日住院治療，治療後右眼最佳矯正視力僅
        為0.05，連同左眼無光覺，無法從事需正常視力之工作
        等語，已達身心障礙手冊中障礙程度為「中度視障、弱
        視」之視障程度，且依原告所提出勞工傷病診斷書中記
        載原告「目前病情穩定，唯視力無法恢復，無法從事正
        常視力之工作」，而從事沖壓機械之沖床工作，需具有
        良好視力、足夠體能及精神專注力始能勝任，則原告何
        以得於96年8月間從事有高度危險性，且需具正常視力
        下始可操作沖床機械之工作？其行為舉止已遠逾原告所
        稱視力得為之日常活動，是原告主張其尚足以勝任沖床
        工作云云，實有違經驗法則，原告既未就其係因系爭意
        外事故致雙手食指及中指遠位指節截肢乙節負舉證責任
        ，則其請求被告應給付保險金，要屬無據。
      2.退步言之，若鈞院認原告已盡舉證責任，然其起訴請求
        被告給付保險金，亦無理由：
      (1)原告主張系爭意外事故造成其雙手食指及中指遠端指節
        截斷，連同左手拇指先前曾受傷，該拇指機能亦已永久
        喪失，因認原告左手手傷態樣符合系爭殘廢等級表第5
        級第24項「一手含拇指及手指有三手指以上之機能永久
        完全喪失者」之規定，被告應給付系爭殘廢等級表第5
        級殘廢保險金云云，實有違誤，蓋原告左手拇指受傷並
        非系爭意外事故所造成之傷害，並不符合系爭意外險附
        約條款第2章第2條「被保險人於本附約有效期間內，因
        遭遇外來突發之意外事故，致其身體蒙受傷害，並以此
        傷害為直接原因，自傷害之日起180日內致成附表所列
        28項殘廢程度之一者，本公司按該表所列給付金額，給
        付殘廢保險金」之規定，原告不得將原已受傷的拇指部
        位加入系爭意外事故予以計算，故原告因系爭意外事故
        致雙手食指及中指遠位指截肢之情形，並未符合系爭殘
        廢等級表第5級第24項之殘廢等級，原告請求系爭保險
        金並無足取。
      2.又原告自79年加入勞工保險迄今共發生5次殘廢請領，
        勞工保險局共核定7次殘廢給付，關於雙手遠端指節截
        肢部分，原告曾於80年間左手中指遠端指節截肢，於80
        年7月19日領取勞工保險殘廢給付，復因右手食指遠端
        指節截肢，於93年1月15日領取殘廢給付，有98年3月6
        日勞訴字第0970034092號行政院勞工委員會訴願決定書
        可稽，足以證明原告左手中指及右手食指遠端指節早已
        於10餘年前截肢，原告自不得將原已截肢之左手中指遠
        端指節與右手食指遠端指節，誆稱係系爭意外事故所致
        ，而予以計算請求給付保險金。退步言之，若鈞院認依
        系爭意外險附約規定得併計先前已受傷之左手拇指及已
        截肢之左手中指遠端指節、右手食指遠端指節，然系爭
        殘廢等級表第5級第24項之殘廢等級明訂「1手含拇指及
        手指有3手指以上之機能永久完全喪失者」，而所謂「
        手指機能永久完全喪失」，係指自遠位指節關節缺失，
        或自近位指節關節永久完全僵硬或關節不能隨意識活動
        而言，原告並未舉證證明其左手拇指受傷程度已達永久
        完全喪失機能之程度，則其起訴請求給付保險金，即無
        所據。再者，原告投保時，其左手中指遠端指節早已截
        斷，右手食指遠端指節亦於多年前截肢，且左手拇指原
        告於系爭事故發生前早已受傷，是原告於系爭事故即不
        得合併計算原已截肢之左手中指、右手食指及早已受傷
        之左手拇指，況原告並未舉證證明其左手拇指受傷程度
        已達永久完全喪失機能之程度。
      3.原告主張被告應給付保險金62萬5893元，金額亦有錯誤
        ：
      (1)依系爭保險契約第8條約定：「要保人或受益人應於知
        悉被保險人死亡或完全殘廢時儘速通知本公司……」，
        是給付安泰增值分紅終身壽險保險金之條件係被保險人
        死亡或完全殘廢時（完全殘廢之定義於系爭殘廢程度表
        中有明確之說明），依系爭安泰定期人壽保險附約條款
        第3條約定：「本附約保險範圍依下列各款之規定：一
        被保險人於本附約有效期間內死亡者，本公司給付死亡
        保險金與受益人。二被保險人於本附約有效期間致成主
        契約附表所列完全殘廢者，本公司給付殘廢保險金與被
        保險人，本附約之效力即終止」，亦明確規定安泰定期
        人壽保險於被保險人於死亡或完全殘廢時始符合給付保
        險金之條件。
      (2)原告於系爭意外事故造成雙手食指及中指遠端指節截斷
        ，並未達到上述全殘之條件，自不符合系爭保險契約及
        安泰定期人壽保險附約條款中約定被保險人死亡或全殘
        時給付保險金之要件，故原告主張殘廢保險金總額之計
        算基礎，應為附約保額263萬273元，再依系爭殘廢等級
        第5級保險金比例15％之比例加以計算，故第5級保險金
        共計應為39萬4540元，始為原告得主張之金額，且遲延
        利息起算日應自原告申請理賠之翌日即96年9月11日起
        算，非原告所主張以事故發生日為利息起算日。退萬步
        言之，縱認被告上開抗辯均無理由，仍應給付原告保險
        金，然原告明知自己視力已無法從事需正常視力，且具
        高度危險性之工作，仍自陷於危險工作環境中，致發生
        系爭意外事故，亦屬與有過失，被告自得依民法第217
        條第1項之規定主張過失相抵或減輕賠償金額等語置辯
        。並聲明：(一)原告之訴及假執行之聲請均駁回。(二)如受
        不利之判決，願供擔保請准宣告免為假執行。
三、兩造不爭執之事項：
  （一）原告於80年8月2日以自己為要保人及被保險人，向被告
        投保「安泰增值分紅終身壽險」（保單號碼：Ｚ0000000
        00-00），約定身故及全殘保險金額為50萬元，另附加
        「安泰定期人壽保險附約」（即系爭意外險附約），約
        定保險期間自80年8月2日起至100年8月2日止，期間內
        身故及全殘保險金額為50萬元，系爭意外險附約則約定
        意外傷害身故及殘廢保險金額為263萬273元。
  （二）原告於96年8月間任職於嵩禾企業社，擔任沖床技工，
        於同年8月15日工作時因機台故障致手指遭壓傷，乃向
        被告申請給付系爭意外險附約之保險金，惟遭被告以其
        體況未達該保險附約約定條款所定殘廢程度為由，拒絕
        理賠，嗣該理賠爭議經財團法人保險事業發展中心調處
        ，該中心於97年1月15日作成（97）保調字第0081號函
        ，認定原告之體況與系爭意外險附約條款「殘廢程度與
        保險金給付表」（即系爭殘廢等級表）所列第6級第27
        、28項殘廢程度項目之要件不符，被告拒絕理賠並無不
        當。
  （三）原告於96年8月間系爭意外事故發生後至國軍桃園總醫
        院附設民眾診療服務處（下稱國軍桃園總醫院）就診時
        ，其左手食、中指係自遠端指節截斷。
四、本件之爭點為：
  （一）原告所受兩手食指及中指遠位指節間關節截斷之傷害，
        是否為系爭意外事故所致？
  （二）原告請求被告依系爭殘廢等級表第5級第24項約定給付
        殘廢保險金62萬5893元，有無理由？
五、得心證之理由：
  （一）原告所受兩手食指及中指遠位指節間關節截斷之傷害，
        是否為系爭意外事故所致？
      1.按當事人主張有利於己之事實者，就其事實有舉證之責
        任，民事訴訟法第277條前段定有明文。準此，原告主
        張其對被告有系爭保險給付請求權，自應就其權利發生
        之事實負舉證責任。經查，原告主張其於系爭意外事故
        發生時，為系爭意外險附約之被保險人乙節，為被告所
        不爭執，自堪信為真實，又依系爭意外險附約條款第2
        條第1項約定殘廢保險給付範圍為：「被保險人於本附
        約有效期間內，因遭遇外來突發之意外事故，致其身體
        蒙受傷害，並以此傷害為直接原因，自傷害之日起180
        日內致成附表（即系爭殘廢等級表）所列28項殘廢程度
        之一者，本公司按該表所列給付金額，給付殘廢保險金
        」，則原告於契約有效期間內，遭受意外傷害事故致發
        生系爭殘廢等級表所列殘廢程度之一時，被告按其殘廢
        等級給付保險金，而系爭意外險附約約定殘廢保險給付
        最高理賠金額為263萬273元，為兩造所不爭執，堪可認
        定。
      2.原告主張其所受兩手食指、中指壓砸傷併遠端指間關節
        外傷性截斷之傷殘，係因系爭意外事故所致等語，固據
        提出國軍桃園總醫院診斷證明書為證（見桃園地方法院
        97年度保險字第26號卷第14、15頁），其上載明病名為
        「兩手食中指壓砸傷併遠端指間關節外傷性截斷」，惟
        被告否認原告左手中指及右手食指遠位指節間關節截斷
        之傷害與系爭意外事故有何因果關係，並以前詞置辯，
        經查，原告前於80年7月19日因職業傷害致左手中指遠
        端指節部分截肢，依殘廢給付標準表所列障害項目，向
        勞工保險局申請職業傷害殘廢給付，復於93年1月15 日
        因職業傷害致右手食指遠端截肢，向勞工保險局申請職
        業傷害殘廢給付，經勞工保險局分別核定原告左手中指
        殘廢程度符合表列第104項障害項目第13等級，給付標
        準為90日，右手食指殘廢程度符合表列障害項目第14等
        級，給付標準為60日等情，有勞工保險監理委員會97年
        11月12日97保監審字第3355號保險爭議審定書及行政院
        勞工委員會98年3月6日勞訴字第0970034092號訴願決定
        書各乙份在卷可參（見本院卷第26至28、211至213頁）
        ，足見原告於系爭意外事故發生前，其左手中指及右手
        食指即已受有遠位指節部分截肢之職業傷害，尚難認與
        系爭意外事故有何因果關係，故原告主張其所受左手中
        指及右手食指遠位指節截斷之傷害，亦係系爭意外事故
        造成云云，尚非有據。
  （二）原告請求被告依系爭殘廢等級表第5級第24項約定給付
        殘廢保險金62萬5893元，有無理由？
        原告雖主張其因系爭意外事故致左手食指受傷，連同先
        前受傷之左手拇指、中指，已符合系爭殘廢等級表第5
        級第24項所載「1手含拇指及食指有3手指以上之機能永
        久完全喪失」之殘廢程度云云，惟查，所謂機能永久完
        分喪失，依系爭殘廢等級表附註7載明係指自遠位指節
        間關節缺失，或自近位指節間關節永久完全僵硬或關節
        不能隨意識活動而言（見本院卷第44頁），而所謂手指
        缺失，依系爭殘廢等級表附註6載明係指近位指節間關
        節（拇指則為指節間關節）缺失而言，被告對於原告左
        手食指、中指自遠位指節間關節缺失，已達永久喪失機
        能之殘廢程度乙節，固不爭執，然否認其左手拇指已達
        永久喪失機能之程度，經本院送請行政院衛生署桃園醫
        院（下稱署立桃園醫院）鑑定關於原告左手大拇指是否
        自近位指節間關節永久完全僵硬或關節不能隨意識活動
        之結果，該院函覆稱：該病患（即原告）拇指部分之關
        節及骨骼並無截肢受損等語，有署立桃園醫院99年1月
        12 日桃醫醫祕字第0980011 872號函在卷可稽（見本院
        卷第293頁），參以該院98年11月24日桃醫醫祕字第098
        0010620號函所附失能診斷書之圖片明確標示原告左手
        拇指係自遠位指骨部位截肢，其指節間關節並無受損之
        情形（見本院卷第279頁），是以，尚難認原告左手拇
        指已達永久喪失機能之程度。原告雖主張署立桃園醫院
        沒有就原告拇指是否自近位指節間關節永久完全僵硬或
        關節不能隨意識活動部分進行鑑定云云，然依上開署立
        桃園醫院失能診斷書之圖片所示，拇指關節部位包括指
        節間關節、中手指節關節及第1手根中手關節（掌腕關
        節）等，並無近位指節間關節之部位，佐以系爭殘廢等
        級表附註6載明拇指之缺失係指指節間關節缺失而言，
        原告左手拇指經署立桃園醫院鑑定結果，既無指節間關
        節受損缺失之情形，已如前述，即難認其已達機能永久
        完全喪失之程度，自不構成系爭殘廢等級表第5級第24
        項所載「1手含拇指及食指有3手指以上之機能永久完全
        喪失」之保險給付事由，是原告請求被告依系爭殘廢等
        級表第5級第24項約定給付殘廢保險金62萬5893元，洵
        屬無據，又原告所受之傷害復與系爭殘廢等級表所列其
        他各項殘廢程度尚有未合，從而，原告依系爭意外險附
        約之法律關係，請求被告給付殘廢保險金，為無理由，
        應予駁回。
六、綜上所述，原告依系爭意外險附約條款之約定，請求被告給
    付62萬5893元及自96年9月11日起至清償日止，按年息8％計
    算之利息，為無理由，應予駁回。又原告之訴既經駁回，其
    假執行之聲請，即失所附麗，應併予駁回。
七、本件事證已斟明確，兩造其餘主張陳述及所提之證據，經本
    院審酌後，認均不足以影響本判決之結果，毋庸再予一一論
    述，附此敘明。
八、據上論結，本件原告之訴為無理由，依民事訴訟法第78條，
    判決如主文。
中    華    民    國    99    年    2     月    25    日
                  民事第二庭    法  官  鍾素鳳
以上正本係照原本作成。
如對本判決上訴，須於判決送達後20日內向本院提出上訴狀。
中    華    民    國    99    年    2     月    25    日
                                書記官  林玗倩

司法院資訊處製作；財團法人民間司法改革基金會備份。
